臺灣高等法院臺中分院刑事判決　　　　 96年度上訴字第772號
上　訴　人
即　被　告　乙○○
選任辯護人　宋永祥律師
　　　　　　盧昱成律師
上列上訴人因偽證案件，不服臺灣臺中地方法院95年度訴字第37
75號中華民國96年2月5日第一審判決（起訴案號：臺灣臺中地方
法院檢察署95年度偵字第25639號），提起上訴，本院判決如下
：
    主  文
原判決撤銷。
乙○○無罪。
    理  由
一、公訴意旨略以：乙○○於民國95年6月9日，經本署檢察官以
    證人身分訊問，為本署95年度選他字第649號謝林桂蘭違反
    公職人員選舉罷免法案件作證，經檢察官訊問後，諭知具結
    之義務及偽證之處罰，證稱：「（問：謝林桂蘭是否有在95
    年6月初到你家拜訪你？）有，她那時拿了36000元給我，她
    是說每票300元，請我們發放投票通知單及選舉公報的時候
    一起發放，我們是從6月6日開始發放一直發放到6月7日，我
    們在發放的時候就說是6號謝林桂蘭給的錢。（問：你和你
    的先生共發放了幾戶？）大部份都是我發的，我是不知道發
    放了有幾票，但是我一共發放了32400元，一票是300元，這
    些錢我們全部均有發完。有時是我們二個人一起去的，有時
    是我自己去的，有時是我先生洪水泉自己去的。（問：你們
    二個為何要幫謝林桂蘭買票？）答：因為我和謝林桂蘭非常
    的熟識，她平常親和力很好，有困難就會馬上幫我的忙解決
    ，如修路燈、補柏油路面、清水溝等。（問：妳是否是要脫
    罪所以才誣賴給謝林桂蘭？）沒有，她確實是有拿錢給我的
    ，請我們二個人幫她發錢的」等語。詎乙○○於95年11月7
    日，經臺灣臺中地方法院於審理95年選字第14號當選無效事
    件，經法院以證人身分傳喚到庭作證，經法官諭知具結之義
    務及偽證之處罰具結後證述，竟基於偽證之犯意，於法官就
    案情重要關係事項之有關上述謝林桂蘭是否有親自交付賄選
    款項予乙○○之訊問，竟翻異其於偵查中檢察官訊問時具結
    之證述而供稱：「（法官問：被告有沒有到你家找你們？）
    沒有，我記得有一天傍晚，正在下雨時，有一個我不認識的
    太太騎著機車，穿著雨衣來到我們家，說洪太太，這個拜託
    一下，我說拜託什麼，他就用手比著六號‥‥包包是那個太
    太從機車置物箱拿出來的，用報紙包起來，後來我回家打開
    來一看，裡面有現金等語」而故為虛偽之陳述，足以影響刑
    事案件偵查、審判之正確性。因認被告乙○○涉犯刑法第16
    8條之偽證罪嫌云云。
二、按犯罪事實應依證據認定之，無證據不得認定犯罪事實，刑
    事訴訟法第154條第2項定有明文；又不能證明被告犯罪或其
    行為不罰者，應諭知無罪之判決，復為同法第301條第1項所
    明定。又刑法第168條之偽證罪，係以證人、鑑定人、通譯
    於執行審判職務之公署審判時或於檢察官偵查時，於案情有
    重要關係之事項，供前或供後具結，而為虛偽之陳述為構成
    要件；所謂於案情有重要關係之事項，係指該事項之有無，
    足以影響於裁判之結果，有使裁判陷於錯誤之危險者而言。
    民事訴訟法第307條第1項第3款規定：「證人所為證言，足
    致證人或與證人有第一款關係（即證人之配偶、前配偶、未
    婚配偶或四親等內之血親、三親等內之姻親或曾有此親屬關
    係者）或有監護關係之人受刑事訴追或蒙恥辱者，得拒絕證
    言。」及刑事訴訟法第181條規定：「證人恐因陳述致自己
    或與其有前條第一項關係之人（現為或曾為證人之配偶、直
    系血親、三親等內之旁系血親、二親等內之姻親、或家長、
    家屬者，與證人定有婚約者，現為或曾為證人之法定代理人
    或現由或曾由證人為其法定代理人者）受刑事追訴或處罰者
    ，得拒絕證言。」旨在免除證人陷於抉擇控訴自己或與其有
    一定身分關係之人、或陳述不實而受偽證之處罰、或不陳述
    而受罰鍰處罰，甚而主觀上認為違反具結文將受偽證處罰之
    困境。又證人此項拒絕證言權，與被告之緘默權，同屬不自
    證己罪之特權，為確保證人此項權利，民事訴訟法第307條
    第2項及刑事訴訟法第186條第2項均規定，法官或檢察官有
    告知證人之義務；如法官或檢察官未踐行此項告知義務，而
    告以具結之義務及偽證之處罰並命朗讀結文後具結，將使證
    人陷於如前述之抉擇困境，無異剝奪證人此項拒絕證言權，
    強迫其作出讓自己入罪之陳述，違反不自證己罪之原則，自
    係侵犯證人此項權利。則其犯罪行為，尚未受追訴、處罰前
    ，以證人身分於民事事件審判中到場具結，如為真實之陳述
    ，無異證明自己犯罪，足使其受刑事之追訴、處罰，依民事
    訴訟法第307條第1項第3款之規定，享有不自證己罪之拒絕
    證言權，而法官依同法條第2項，亦有告知上訴人享有此項
    權利之義務。然上訴人在該民事事件審判中到場作證，法官
    並未踐行民事訴訟法第307條第2項之告知義務，卻對上訴人
    告以具結之義務及偽證之處罰並命朗讀結文後具結，依前開
    說明，無異剝奪上訴人不自證己罪之拒絕證言權，並強迫其
    作出讓自己入罪之陳述，應係侵犯上訴人此項權利。上訴人
    在不自證己罪之拒絕證言權被剝奪之情況下，為保護自己以
    免受刑事之追訴、處罰，而基於人類的本能為不實之陳述，
    何以得以偽證論罪科刑？又此種因侵犯上訴人不自證己罪之
    拒絕證言權所取得之證言，對上訴人而言，似非適法之證據
    ，即難採為採為認定上訴人犯偽證罪之判斷依據，合先敘明
    （最高法院94年度台上字第51號判決意旨參照）。
三、本件公訴意旨認被告涉犯刑法第168條之偽證罪嫌，無非以
    被告乙○○於違反公職人員選舉罷免法案件中，檢察官偵查
    訊問中具結證述之筆錄、證人結文證明：被告以證人身分，
    於偵查中具結之證述內容、與被告於臺灣臺中地方法院民事
    當選無效事件審理中，法院訊問中具結證述之筆錄、證人結
    文證明：被告前後以證人身分具結證述之內容明顯相異，為
    其論據。
四、訊據上訴人即被告乙○○（以下稱被告）堅決否認有何公訴
    人所指之前揭犯行，先後辯稱：「因為我整個過程就是這樣
    說，我之前在法官前講的不清楚，我認為我二次（按：在偵
    詢時所述及於臺灣臺中地方法院民事庭95年度選字第14號當
    選無效之訴）所講的都是真的，第一次我在檢察官那邊說是
    謝林桂蘭拿給我的，是因為來的那個人比6號，6號是謝林桂
    蘭，所以我想應該是謝林桂蘭的人拿來的，所以我才會跟檢
    察官說是謝林桂蘭拜託我的，當時我有說我不認識字，是檢
    察官唸給我聽之後，我就簽名的，我事實就是說這樣，我認
    為我並沒有作偽證。」等語。經查：
  (一)謝林桂蘭為95年6月10日舉行之95年鄉鎮市民代表暨村里長
    選舉之烏日鄉民代表之候選人，為求能夠順利當選，明知對
    於有投票權之人，不得交付賄賂或其他不正利益，而約使投
    票權人，為其投票權一定之行使，竟基於投票行賄之概括犯
    意，透過樁腳運作，並調查可供買票之對象，再以每票300
    元之代價，透過樁腳向該鄉有選舉權之人進行買票。嗣謝林
    桂蘭即於95年6月5日傍晚，前往臺中縣烏日鄉烏日村13鄰鄰
    長洪水泉家中，請求樁腳乙○○（為臺中縣烏日鄉烏日村13
    鄰鄰長洪水泉之妻）協助進行買票，並當場交付3萬9600元
    及烏日鄉烏日村13鄰之選民名單一份（編號Ａ）予乙○○，
    要求乙○○以一票300元之代價向烏日村13鄰之選民買票，
    藉此交付不正利益之方式，要求選民於投票日時，在烏日鄉
    民代表選舉票上圈選謝林桂蘭而約其為投票權一定之行使。
    謝林桂蘭、乙○○及洪水泉（臺中縣烏日鄉烏日村13鄰鄰長
    ）在明知對於有投票權之人行賄買票，將嚴重破壞選舉之公
    平、公正性之情形下，竟共同基於對有投票權人交付現金賄
    賂，使有投票權人之投票權為一定行使之概括犯意聯絡，由
    乙○○及洪水泉二人於95年6月6日及7日，趁著發放選舉公
    報及投票通知單予選民之機會，連續以二票600元、五票150
    0元、二票600元、四票1200元、四票1200元之代價之代價，
    向烏日鄉烏日村有選舉權之陳玉（另經不起訴處分）、陳麗
    英、吳宣翰、張陳阿里（以上三人另經緩起訴處分）及自己
    家中（此部分乙○○、洪水泉二人收賄部分應由檢察官另行
    處理）等人及其他有選舉權之人及家屬買票並交付賄款，並
    要求選民於投票時在烏日鄉民代表選舉票上圈選「6號謝林
    桂蘭」（6號阿蘭），而約其為投票權一定之行使。嗣於95
    年6月6日，經由臺灣臺中地方法院檢察署檢察官指揮法務部
    調查局臺中縣調查站及臺中縣警察局烏日分局持臺灣臺中地
    方法院法官核發之搜索票，在洪水泉、乙○○之住處，查獲
    註記有買票對象及人數之選民名單一份（編號Ａ）。被告乙
    ○○經臺灣臺中地方法院於96年1月30日以95年度選訴字第4
    1號判決，依共同連續對於有投票權之人，交付賄賂，而約
    其投票權為一定之行使罪，判處有期徒刑壹年，褫奪公權參
    年確定之事實，業據本院調取該案卷宗查明無訛，並有列印
    之判決一份附卷足憑。
  (二)被告在該案件偵查中雖以證人身分於95年6月9日接受檢察官
    之訊問。其後復於95年11月7日在臺灣臺中地方法院95年度
    選字第14號當選無效事件，準備程序中，經法院以證人身分
    傳喚到庭作證，並經法官諭知具結之義務及偽證之處罰具結
    後證述等情，有各該結文附於各該次偵訊及準備程序筆錄附
    卷可稽。惟查95年11月7日準備程序筆錄記載如下：
    法官問證人姓名年齡出生地職業住居所等項
    證人答
        乙○○（後略）
    點呼證人入庭
    法官問證人：與兩造有無親屬受僱人或同居人關係？
    證人答
        無。
    法官諭知證人具結之義務及偽證之處罰並命其朗讀結文後具
    結。
    原告訴訟代理人
        於訊問證人時，請被告暫退庭外。
    法官
        如果被告在庭，是否能自然陳述？
    證人乙○○答
        可以。
    ‥‥
    （見95年度選字第14號卷，95年11月7日準備程序筆錄）
    法官在該次訊問證人乙○○時，並未告以得拒絕證言。
  (三)再依該95年度選字第14號當選無效卷宗內所附之臺灣臺中地
    方法院檢察署95年度選偵字第63號、64號、91號選舉罷免法
    案，95年8月29日檢察官訊問筆錄、95年度選偵字第63號起
    訴書影本等資料，可知法官經由調卷，並將相關資料附卷之
    情形，已經知悉被告乙○○涉有違反公職人員選舉罷免法案
    件，則法官在審理另案民事當選無效事件，令被告乙○○以
    證人身分作證時，依法應告知得拒絕證言，始符保護證人合
    法權益之旨。惟法官竟未將該項權利依法告知，揆諸上揭說
    明，自不生具結之效力。被告在該次準備程序中所為之證言
    ，不論其內容如何，依公訴人所舉之證據，既欠缺法官告知
    得拒絕證言之程序，被告該次證言即難遽予認定構成偽證之
    犯行，即難依刑法第168條偽證之罪責相繩。至於公訴人於
    本院審理中論告稱：被告在95年11月7日在臺灣臺中地方法
    院95年度選字第14號當選無效民事訴訟案件偽證，當天被告
    本身自己所涉的賄賂罪已經臺灣臺中地方法院檢察署起訴繫
    屬於臺灣臺中地方法院審理，依照民事訴訟法之規定證人如
    果恐因自己之證述遭受刑事訴追者可以拒絕作證，所以當時
    被告不可能再受到刑事訴追之危險性一節。本院認為當時被
    告所涉之刑事案件尚未審結，則因法官未告知得拒絕證言之
    結果，將使證人陷入兩難之境。因此民事訴訟法第307條所
    謂之「刑事訴追」，應非僅及於「起訴」而已，應與刑事訴
    訟法第181條之「追訴或處罰」為相同之解釋，包括刑事偵
    查、審判之全部程序在內，始符法律規定保障證人合法權益
    之本意，附此敘明。此外，復無其他任何積極之證據足以證
    明被告有何偽證之犯行，被告偽證犯行，尚屬不能證明。
五、原審法院未予詳查，遽依刑法第168條偽證罪，予以論罪科
    刑，自有違誤之處。被告上訴指摘原判決不當，為有理由，
    應由本院將原判決撤銷改判，而為被告無罪之諭知。
據上論結，應依刑事訴訟法第369條第1項前段、第364條、第301
條第1項，判決如主文。
本案經檢察官甲○到庭執行職務。
中　　華　　民　　國　　96　　年　　6 　　月　　5 　　日
            刑事第十一庭  審判長法　官  陳  朱  貴
                                法　官  胡  文  傑
                                法　官  郭  同  奇
上列正本證明與原本無異。
檢察官得上訴。
被告不得上訴。
如不服本判決應於收受送達後十日內向本院提出上訴狀，其未敘
述上訴之理由者並得於提起上訴後十日內向本院補提理由書（均
須按他造當事人之人數附繕本）。
                                書記官  康  孝  慈
中　　華　　民　　國　　96　　年　　6 　　月　　6 　　日
